---
title: "COVID-19 testing в CHOP: факторы положительного теста"
author: "Бондаренко Илья"
date: "`r format(Sys.Date(), '%Y-%m-%d')`"
output:
  html_document:
    toc: true
    toc_depth: 2
    number_sections: true
    code_folding: show
    df_print: kable
    theme: flatly
  pdf_document:
    toc: true
    toc_depth: '2'
subtitle: Хакатон по биостатистике
---

```{r setup, include=FALSE}
knitr::opts_chunk$set(
  echo = TRUE, warning = FALSE, message = FALSE,
  fig.width = 8, fig.height = 8, dpi = 130
)

pkgs <- c("dplyr", "ggplot2", "tidyr", "readr", "forcats", "broom", "pROC", "stringr", "purrr", "rstatix", "scales", "kableExtra", "splines")

to_install <- setdiff(pkgs, rownames(installed.packages()))
if (length(to_install)) {
  install.packages(to_install, repos = "https://cloud.r-project.org")
}

invisible(lapply(pkgs, library, character.only = TRUE))

set.seed(2026)
```


# Клинический контекст и главный вопрос

Источник-`medicaldata::covid_testing` (Children's Hospital of
Pennsylvania, 2020).

В выборке `n = 15 524` ПЦР-тестов, период
соответствует первой волне эпидемии. Госпиталь детский, но тестировались
и взрослые.

**Главный вопрос:**
Какие факторы связаны с **положительным** результатом теста?

Исследуем бинарный исход → **логистическая регрессия** на полной выборке
positive/negative.

# Импорт данных

```{r import}
raw <- read_csv("12_covid_testing_chop.csv", show_col_types = FALSE)
dim(raw)
```

Структура таблицы и типы переменных:

```{r structure}
glimpse(raw)
```
```{r}
summary(raw)
```


# Подготовка данных

Видим, что есть неадекватные значения в колонке `age`, т.к. есть человек, которому 138 лет. В реальности же, самому большому долгожителю Земли, из всех живущих, было 122 года. (Также есть отрицательные значения времени в колонке `rec_ver_tat`, которая означает время от получения теста до верификации, но ее мы не используем в нашей модели). Возраст в 0 лет мы считаем адекватным, т.к. эта детская больница и тест могли делать новорожденным.

```{r}
# Посмотрим, сколько в нашем датасете тех, кому больше 100 лет.
raw |>
  filter(age > 100) |>
  select(subject_id, age, demo_group, patient_class) |>
  arrange(desc(age))
```
```{r}
# Наблюдения с возрастом >100 лет были расценены как вероятные ошибки ввода и исключены из анализа.
n_before <- nrow(raw)

raw <- raw |>
  filter(age <= 100)

cat("Было:      ", n_before, "\n")
cat("Осталось:  ", nrow(raw), "\n")
cat("Исключено: ", n_before - nrow(raw), "\n")

```


Пропуски по колонкам:

```{r missing}
miss_tbl <- raw |>
  summarise(across(everything(), ~ sum(is.na(.x)))) |>
  pivot_longer(everything(), names_to = "var", values_to = "n_missing") |>
  mutate(pct = round(100 * n_missing / nrow(raw), 1)) |>
  arrange(desc(pct))
miss_tbl
```
* `result` имеет 3 уровня (negative / positive / invalid). Оставляем только positive vs negative - это корректные исходы.
* `patient_class` и `payor_group` пропущены у ~46%. Пропуски
  кодируем отдельным уровнем `missing`, чтобы не терять половину
  выборки.
* `ct_result` пропущен у 209 - не используем как
  предиктор (он практически зеркало `result`, т.к. оно показывает кол-ва вируса в человеке).



Проверяем сколько тестов, которые делал один человек

```{r}
raw |>
  count(subject_id) |>
  count(n, name = "n_patients") |>
  rename(n_tests = n) |>
  mutate(pct = round(100 * n_patients / sum(n_patients), 1))
```
Получилось, что более 14 процентов датасета это не независимые записи - это тесты, которые делали одни и те же люди.
Будем считать, что тест, сделанный как минимум через месяц после предыдущего, является независимым.

```{r}
df_independent <- raw |>
  arrange(subject_id, pan_day) |>
  group_by(subject_id) |>
  filter(pan_day - lag(pan_day, default = -31) >= 30) |>  # разница >= 30 дней
  ungroup()

cat("Исходно тестов:   ", nrow(raw), "\n")
cat("После фильтрации: ", nrow(df_independent), "\n")
cat("Выброшено:        ", nrow(raw) - nrow(df_independent), "\n")
```

Если вывести категории `patient_class` и `payor_group`, можно увидеть, что подгруппы, в которых менее 100 человек, носят в основном административный характер (либо слишком маленькие для стат. выводов), и их можно объединить в одну группу, чтобы не терять данные.
В случае 1 кейса `unidentified` в `demo_group` от него мы просто избавляемся.
```{r}
raw |> count(demo_group) |> arrange(n)
raw |> count(patient_class) |> arrange(n)
raw |> count(payor_group) |> arrange(n)

```

```{r}
df_logit <- df_independent |>
  # исключаем invalid: не клинический исход
  filter(result %in% c("positive", "negative")) |>
  filter(demo_group != "unidentified") |>
  mutate(
    positive   = as.integer(result == "positive"),
    gender     = factor(gender, levels = c("female", "male")),
    drive_thru = factor(drive_thru_ind, levels = c(0, 1),
                        labels = c("clinic", "drive_thru")),
    orderset   = factor(orderset, levels = c(0, 1),
                        labels = c("no_orderset", "orderset")),

    # Из-за высокой доли пропусков удаление наблюдений могло привести к существенной потере мощности исследования, поэтому пропуски были выделены в отдельную категорию, поэтому пропуски идут в отдельную категорию missing.
    
    patient_class = factor(if_else(is.na(patient_class), "patient_class_missing", patient_class)),
    payor_group   = factor(if_else(is.na(payor_group),   "payor_group_missing", payor_group)),

    # редкие уровни (<100 наблюдений) схлопываем в "other";
    patient_class = fct_lump_min(patient_class, min = 100, other_level = "other_patient_class"),
    payor_group    = fct_lump_min(factor(payor_group), min = 100, other_level = "other_payor_group")
  ) |>
  #  reference levels-клинически интерпретируемые
  mutate(
    demo_group    = fct_relevel(demo_group,    "patient"),
    patient_class = fct_relevel(patient_class, "outpatient"),
    drive_thru    = fct_relevel(drive_thru,    "clinic"),
    orderset      = fct_relevel(orderset,      "no_orderset"),
    payor_group   = fct_relevel(payor_group,   "commercial")
  )
# Референс outpatient выбран как клинически интерпретируемая группа, несмотря на то что наиболее частой категорией является missing (45%).

cat("df_logit:", nrow(df_logit), "тестов;",
    sum(df_logit$positive), "positive",
    sprintf("(%.2f%%)\n", 100 * mean(df_logit$positive)))
```

```{r}
age_group_plot <- raw |>
  filter(result %in% c("positive", "negative")) |>
  mutate(
    positive  = as.integer(result == "positive"),
    age_group = case_when(
      age < 5            ~ "<5 лет",
      age >= 5 & age < 18 ~ "5–17 лет",
      age >= 18           ~ "18+ лет",
      TRUE               ~ NA_character_
    ),
    age_group = factor(age_group, levels = c("<5 лет", "5–17 лет", "18+ лет"))
  ) |>
  group_by(age_group) |>
  summarise(
    n_tests      = n(),
    n_positive   = sum(positive, na.rm = TRUE),
    pct_positive = n_positive / n_tests,
    .groups = "drop"
  )

ggplot(age_group_plot, aes(x = age_group, y = pct_positive, fill = age_group)) +
  geom_col(width = 0.65) +
  geom_text(
    aes(label = paste0(percent(pct_positive, accuracy = 0.1), "\nn = ", n_tests)),
    vjust = -0.4,
    size  = 4.5,
    fontface = "bold"
  ) +
  scale_fill_manual(values = c(
    "<5 лет"   = "#2c7fb8",
    "5–17 лет" = "#7fcdbb",
    "18+ лет"  = "#d7301f"
  )) +
  scale_y_continuous(
    labels = percent_format(accuracy = 1),
    limits = c(0, max(age_group_plot$pct_positive) * 1.3)
  ) +
  labs(
    title    = "Доля положительных ПЦР-тестов по возрастным группам",
    subtitle = "CHOP COVID-19 testing dataset, 2020 (все тесты до фильтрации)",
    x        = "Возрастная группа",
    y        = "% positive"
  ) +
  theme_minimal(base_size = 14) +
  theme(legend.position = "none")
```


**Reference levels** заданы явно:

* `demo_group = patient`-основная клиническая группа (пациенты CHOP).
* `patient_class = outpatient`-типичный амбулаторный визит.
* `drive_thru = clinic`-забор внутри клиники.
* `orderset = no_orderset`-без стандартизованного протокола.
* `payor_group = commercial`-частая страховка.
* `gender = female`-по умолчанию.

Все коэффициенты регрессии будут читаться **относительно этих уровней**.

# Описательная статистика

Считаем таблицу для каждой переменной: сколько всего, сколько
positive, какая доля positive. 

## Числовые переменные (возраст)

```{r baseline-num}
df_logit |>
  group_by(result) |>
  summarise(n          = n(),
            age_mean   = round(mean(age), 1),
            age_sd     = round(sd(age),   1),
            age_median = median(age))
```

## Доля positive по полу

```{r baseline-gender}
df_logit |>
  group_by(gender) |>
  summarise(n            = n(),
            n_pos        = sum(positive),
            pct_positive = round(100 * mean(positive), 2))
```

## Доля positive по demo_group

```{r baseline-demo}
df_logit |>
  group_by(demo_group) |>
  summarise(n            = n(),
            n_pos        = sum(positive),
            pct_positive = round(100 * mean(positive), 2))
```

## Доля positive по patient_class

```{r baseline-class}
df_logit |>
  group_by(patient_class) |>
  summarise(n            = n(),
            n_pos        = sum(positive),
            pct_positive = round(100 * mean(positive), 2))
```

## Доля positive по drive_thru

```{r baseline-drive}
df_logit |>
  group_by(drive_thru) |>
  summarise(n            = n(),
            n_pos        = sum(positive),
            pct_positive = round(100 * mean(positive), 2))
```

## Доля positive по orderset

```{r baseline-orderset}
df_logit |>
  group_by(orderset) |>
  summarise(n            = n(),
            n_pos        = sum(positive),
            pct_positive = round(100 * mean(positive), 2))
```
```{r}
make_num_row <- function(df, var, label) {
  df |>
    group_by(result) |>
    summarise(
      val = sprintf("%.0f (%.0f–%.0f)",
                    median(.data[[var]], na.rm = TRUE),
                    quantile(.data[[var]], 0.25, na.rm = TRUE),
                    quantile(.data[[var]], 0.75, na.rm = TRUE)),
      .groups = "drop"
    ) |>
    pivot_wider(names_from = result, values_from = val) |>
    mutate(variable = label) |>
    select(variable, negative, positive)
}

make_cat_rows <- function(df, var, label) {
  df |>
    group_by(result, level = .data[[var]]) |>
    summarise(n = n(), .groups = "drop") |>
    group_by(result) |>
    mutate(pct  = round(100 * n / sum(n), 1),
           val  = sprintf("%d (%.1f%%)", n, pct)) |>
    ungroup() |>
    select(result, level, val) |>
    pivot_wider(names_from = result, values_from = val) |>
    mutate(variable = paste0(label, ": ", level)) |>
    select(variable, negative, positive)
}

n_neg <- sum(df_logit$result == "negative")
n_pos <- sum(df_logit$result == "positive")

table1 <- bind_rows(
  make_num_row(df_logit, "age",     "Age, median (IQR)"),
  make_num_row(df_logit, "pan_day", "Pan day, median (IQR)"),
  make_cat_rows(df_logit, "gender",        "Gender"),
  make_cat_rows(df_logit, "demo_group",    "Demo group"),
  make_cat_rows(df_logit, "patient_class", "Patient class"),
  make_cat_rows(df_logit, "drive_thru",    "Drive-thru"),
  make_cat_rows(df_logit, "orderset",      "Orderset"),
  make_cat_rows(df_logit, "payor_group",   "Payor group")
)

table1 |>
  knitr::kable(
    col.names = c("Variable",
                  sprintf("Negative (n=%d)", n_neg),
                  sprintf("Positive (n=%d)", n_pos)),
    align = c("l", "r", "r"),
    caption = "Table 1. Baseline characteristics by COVID-19 test result"
  )
```
```{r fig.width=12, fig.height=10}
vars_to_plot <- list(
  gender        = "Gender",
  demo_group    = "Demo group",
  patient_class = "Patient class",
  drive_thru    = "Drive-thru",
  orderset      = "Orderset",
  payor_group   = "Payor group"
)

plot_data <- map2(names(vars_to_plot), vars_to_plot, function(var, label) {
  df_logit |>
    group_by(result, level = .data[[var]]) |>
    summarise(n = n(), .groups = "drop") |>
    group_by(result) |>
    mutate(pct = 100 * n / sum(n)) |>
    ungroup() |>
    mutate(variable = label,
           level = as.character(level))
}) |>
  bind_rows()

ggplot(plot_data, aes(x = fct_reorder(level, pct), y = pct, fill = result)) +
  geom_col(position = "dodge") +
  scale_fill_manual(values = c("negative" = "#2c7fb8", "positive" = "#d7301f"),
                    name = NULL) +
  facet_wrap(~ variable, scales = "free_x", ncol = 2) +
  labs(x = NULL, y = "%", 
       caption = "Группы с n < 100 не показаны") +
  theme_minimal() +
  theme(
    strip.text = element_text(face = "bold"),
    axis.text.x = element_text(angle = 45, hjust = 1),
    legend.position = "top"
  )
```

**Описательно (без причинных утверждений):**

Медианный возраст позитивных пациентов заметно выше (15 vs 8 лет), что отражает специфику CHOP как 
детского госпиталя-взрослые тестировались реже, но чаще оказывались позитивными. Drive-thru тестирование 
  ассоциировано с более высокой долей позитивных (55% vs 45%), а пациенты с государственной страховкой или 
  без указанного плательщика (`government`, `missing`) представлены среди позитивных непропорционально больше, 
  чем среди негативных.

# Графики

## График 1. Возраст по исходу

```{r fig1, fig.width=7, fig.height=4.5, fig.cap="Распределение возраста: positive vs negative"}
ggplot(df_logit, aes(age, fill = factor(positive))) +
  geom_histogram(bins = 40, position = "identity", alpha = 0.55) +
  scale_fill_manual(values = c("0" = "#2c7fb8", "1" = "#d7301f"),
                    labels = c("negative", "positive"), name = NULL) +
  labs(x = "Возраст (лет)", y = "Число тестов") +
  theme_minimal()
```

### Положительность по возрастным группам

```{r tbl-age-group}
df_logit |>
  mutate(age_group = cut(age,
                         breaks = c(0, 5, 18, Inf),
                         labels = c("< 5 (раннее детство)",
                                    "5-17 (школьники/подростки)",
                                    "18+ (взрослые)"),
                         right = FALSE,
                         include.lowest = TRUE)) |>
  group_by(age_group) |>
  summarise(n            = n(),
            n_pos        = sum(positive),
            pct_positive = round(100 * mean(positive), 2))
```

Большинство тестов сделано у детей (CHOP - детский госпиталь). Доля
positive выше у взрослых. Это может
отражать то, что взрослые тестируемые представляют другую группу по
составу и показаниям к тестированию
```{r fig.width=7, fig.height=12}
# Считаем pct_positive для каждой переменной/уровня
vars_to_plot <- list(
  gender        = "Gender",
  demo_group    = "Demo group",
  patient_class = "Patient class",
  drive_thru    = "Drive-thru",
  orderset      = "Orderset"
)

plot_data <- map2(names(vars_to_plot), vars_to_plot, function(var, label) {
  df_logit |>
    group_by(level = .data[[var]]) |>
    summarise(
      n            = n(),
      pct_positive = 100 * mean(positive),
      .groups = "drop"
    ) |>
    filter(n >= 100) |>  # убираем маленькие группы
    mutate(variable = label,
           level    = paste0(level))
}) |>
  bind_rows()

ggplot(plot_data, aes(x = pct_positive, y = fct_reorder(level, pct_positive))) +
  geom_vline(xintercept = 100 * mean(df_logit$positive),
             linetype = "dashed", colour = "grey50") +
  geom_point(aes(size = n), colour = "#d7301f") +
  scale_size_continuous(range = c(2, 8), guide = "none") +
  facet_wrap(~ variable, scales = "free_y", ncol = 1) +
  labs(
    x = "% positive",
    y = NULL,
    caption = "Пунктир-общая позитивность. Размер точки-N в группе."
  ) +
  theme_minimal() +
  theme(strip.text = element_text(face = "bold"))
```

```{r}
age_positivity <- df_logit |>
  mutate(
    age_group = cut(age,
                    breaks = c(0, 5, 12, 18, 35, Inf),
                    labels = c("0–4", "5–11", "12–17", "18–34", "35+"),
                    right  = FALSE,
                    include.lowest = TRUE)
  ) |>
  group_by(age_group) |>
  summarise(
    n            = n(),
    n_pos        = sum(positive),
    pct_positive = mean(positive),
    .groups = "drop"
  )

ggplot(age_positivity, aes(x = age_group, y = pct_positive)) +
  geom_point(aes(size = n), colour = "#d7301f") +
  geom_line(aes(group = 1), colour = "#d7301f", alpha = 0.5) +
  scale_y_continuous(labels = percent_format(accuracy = 1)) +
  scale_size_continuous(range = c(3, 8), guide = "none") +
  labs(
    x       = "Возрастная группа",
    y       = "Доля позитивных тестов",
    title   = "Позитивность по возрастным группам",
    caption = "Размер точки — N в группе"
  ) +
  theme_minimal(base_size = 14)
```
График наблюдаемой позитивности по возрастным группам показывает нелинейную связь - позитивность растёт от детей до взрослых 18–34 лет, затем снижается в группе 35+. 

Как и график зависимости позитивности от дня пандемии:

```{r}

pan_day_risk <- df_logit |>
  mutate(decile = ntile(pan_day, 10)) |>
  group_by(decile) |>
  summarise(
    mean_pan_day     = mean(pan_day),
    observed_risk    = mean(positive),
    .groups = "drop"
  )

ggplot(pan_day_risk, aes(x = mean_pan_day, y = observed_risk)) +
  geom_point(colour = "#d7301f", size = 3) +
  geom_line(colour = "#d7301f", alpha = 0.5) +
  scale_y_continuous(labels = percent_format(accuracy = 1)) +
  labs(x = "День пандемии", y = "Доля позитивных",
       title = "Позитивность по децилям pan_day") +
  theme_minimal()
```

# Основной анализ. Логистическая регрессия positivity

## Почему логистическая

Исход бинарный (positive / negative). Линейная регрессия на 0/1
непригодна: предсказанные значения могут уйти за `[0, 1]`, а ошибки
негомоскедастичны. 

Экспоненцирование коэффициента даёт **odds ratio** (OR).

## Число событий и не-событий

```{r events}
events     <- sum(df_logit$positive)
non_events <- nrow(df_logit) - events
c(events = events, non_events = non_events)
```
## Попарная корреляция
```{r}
# Для категориальных-таблица Крамера V

cat_vars <- c("gender", "demo_group", "patient_class", 
              "drive_thru", "payor_group", "orderset")

# Все попарные комбинации
combn(cat_vars, 2, simplify = FALSE) |>
  map_dfr(function(pair) {
    tbl <- table(df_logit[[pair[1]]], df_logit[[pair[2]]])
    v   <- cramer_v(tbl)
    tibble(var1 = pair[1], var2 = pair[2], cramer_v = round(v, 3))
  }) |>
  arrange(desc(cramer_v))
```
После проверки попарной корреляции (Cramer's V) будут исключены из модели `patient_class` и `payor_group`-46% пропусков и V > 0.6 с оставшимися предикторами. Максимальная корреляция в итоговой модели-V = 0.44 (`demo_group` - `drive_thru`), что находится в допустимых пределах

```{r}
cor.test(df_logit$age, df_logit$pan_day, method = "spearman")
```
Допустимая корреляция, все ок.

```{r}
# eta squared - аналог Cramer V для числовая vs категориальная
cat_vars <- c("gender", "demo_group", "drive_thru", "orderset")

map_dfr(cat_vars, function(var) {
  tibble(
    var1 = "age",
    var2 = var,
    eta  = round(sqrt(summary(aov(age ~ df_logit[[var]], data = df_logit))[[1]][1,2] /
                      sum(summary(aov(age ~ df_logit[[var]], data = df_logit))[[1]][,2])), 3)
  )
})
```
Получается, что `demo_group` почти полностью отражает `age`, что логично - `misc adult` и `client` это взрослые, `patient` это в основном дети. Уберем из модели `demo_group`.


```{r}
df_logit <- df_logit |>
  mutate(
    age_group4 = cut(age,
                     breaks = c(0, 12, 18, 35, Inf),
                     labels = c("0–11", "12–17", "18–34", "35+"),
                     right  = FALSE,
                     include.lowest = TRUE),
    age_group4 = factor(age_group4,
                        levels = c("0–11", "12–17", "18–34", "35+"))
  )

m_discrete <- glm(  # модель, где возраст дискретизировали в 4 группы 
  positive ~ age_group4 + gender + drive_thru + orderset + pan_day,
  data = df_logit, family = binomial()
)

m_linear <- glm(      # модель с возрастом в квадрате
  positive ~ age + gender + drive_thru + orderset + pan_day,
  data = df_logit, family = binomial()
)  # классичекая линейная модель

m_poly <- glm(      # модель с возрастом в квадрате
  positive ~ age + I(age^2) + gender + drive_thru + orderset + pan_day,
  data = df_logit, family = binomial()
)

m_spline <- glm(   # модель со spline age
  positive ~ ns(age, df = 4) + gender + drive_thru + orderset + pan_day,
  data = df_logit, family = binomial()
)

# Шаг 1 — сравниваем все четыре модели по AIC
tibble(
  model    = c("Линейный age", "Дискретный age (4 группы)",
               "Полиномиальный age", "Spline age (df=4)"),
  aic      = c(AIC(m_linear), AIC(m_discrete),
               AIC(m_poly),   AIC(m_spline)),
  deviance = c(deviance(m_linear), deviance(m_discrete),
               deviance(m_poly),   deviance(m_spline))
) |>
  mutate(across(c(aic, deviance), ~ round(.x, 1))) |>
  arrange(aic)

age_grid <- tibble(
  age        = seq(0, 110, length.out = 200),
  gender     = factor("female",      levels = levels(df_logit$gender)),
  drive_thru = factor("clinic",      levels = levels(df_logit$drive_thru)),
  orderset   = factor("no_orderset", levels = levels(df_logit$orderset)),
  pan_day    = median(df_logit$pan_day),
  age_group4 = cut(seq(0, 110, length.out = 200),
                   breaks = c(0, 12, 18, 35, Inf),
                   labels = c("0–11", "12–17", "18–34", "35+"),
                   right  = FALSE,
                   include.lowest = TRUE)
) |>
  mutate(
    age_group4 = factor(age_group4, levels = levels(df_logit$age_group4)),
    linear     = predict(m_linear,   newdata = pick(everything()), type = "response"),
    discrete   = predict(m_discrete, newdata = pick(everything()), type = "response"),
    polynomial = predict(m_poly,     newdata = pick(everything()), type = "response"),
    spline     = predict(m_spline,   newdata = pick(everything()), type = "response")
  ) |>
  pivot_longer(c(linear, discrete, polynomial, spline),
               names_to = "model", values_to = "p_hat") |>
  mutate(model = factor(model,
                        levels = c("linear", "discrete", "polynomial", "spline"),
                        labels = c("Линейная", "Дискретная (4 группы)",
                                   "Полиномиальная", "Spline")))

ggplot(age_grid, aes(x = age, y = p_hat, colour = model)) +
  geom_line(linewidth = 1.1) +
  scale_y_continuous(labels = percent_format(accuracy = 1)) +
  scale_colour_manual(values = c("#2c7fb8", "#756bb1", "#d7301f", "#31a354")) +
  labs(
    x       = "Возраст (лет)",
    y       = "Предсказанная вероятность позитивного теста",
    colour  = "Модель",
    title   = "Форма связи возраста с вероятностью позитивного теста",
    caption = "Зафиксировано: female, clinic, no_orderset, медианный pan_day"
  ) +
  theme_minimal()
```

Для проверки формы связи возраста с исходом сравнены четыре спецификации: линейная, дискретная (4 группы: 0-11, 12-17, 18–34, 35+), полиномиальная (age^2) и natural spline (df=4). Сравнение по AIC показало что spline описывает данные лучше всего (AIC = 5791).

```{r}
anova(m_linear, m_spline, test = "Chisq")
```
Likelihood ratio test подтвердил что spline-модель значимо лучше линейной (χ^2=55.4, df=3, p < 0.001) - нелинейная спецификация возраста статистически обоснована.

```{r}
m_spline_interaction <- glm(
  positive ~ ns(age, df = 4) * orderset + gender + drive_thru + pan_day,
  data = df_logit, family = binomial()
)

anova(m_spline, m_spline_interaction, test = "Chisq")
```
Проверка взаимодействия age-orderset в spline-модели показала что добавление взаимодействия не улучшает подгонку значимо (χ^2=7.3, df=4, p = 0.12) - взаимодействие в финальную модель не включается.

Аналогично проверяем для pan_day

```{r}
m_spline_panday <- glm(
  positive ~ ns(age, df = 4) + gender + drive_thru + orderset + ns(pan_day, df = 3),
  data = df_logit, family = binomial()
)

anova(m_spline, m_spline_panday, test = "Chisq")

tibble(
  model = c("Линейный pan_day", "Spline pan_day (df=3)"),
  aic   = c(AIC(m_spline), AIC(m_spline_panday))
)
```
Проверка нелинейности pan_day показала что spline-спецификация с df=3 значимо лучше линейной (χ^2=10.4, df=2, p = 0.005, AIC = 5785 vs 5791) — день пандемии также включён в финальную модель через ns(pan_day, df=3).

## Crude OR (одно-предикторные модели)

Сравнение с adjusted OR покажет, какие переменные конфаундируют.

```{r crude}
predictors <- c("gender", "drive_thru", "orderset")

crude_list <- list()
for (v in predictors) {
  fit <- glm(reformulate(v, "positive"), data = df_logit, family = binomial())
  crude_list[[v]] <- broom::tidy(fit, conf.int = TRUE, exponentiate = TRUE) |>
    filter(term != "(Intercept)") |>
    mutate(predictor = v)
}

crude_or <- bind_rows(crude_list) |>

  select(predictor, term, OR = estimate, conf.low, conf.high, p.value)
crude_or
```
В одно-предикторных моделях значимо ассоциированы с позитивным тестом `orderset` (OR = 1.575, p < 0.001); остальные предикторы незначимы.
Возраст, pan_day исключён из таблицы crude OR - нелинейная спецификация (spline) не допускает интерпретации через единственный OR. 

## Adjusted OR (главная модель)

Теперь построим модель со всеми предикторами одновременно, чтобы понять какие ассоциации сохраняются после взаимного контроля-и не объясняются ли они друг другом.

```{r adjusted}
m_logit <- glm(
  positive ~ ns(age, df = 4) + gender + drive_thru + orderset + ns(pan_day, df = 3),
  data = df_logit, family = binomial()
)

adj_or <- broom::tidy(m_logit, conf.int = TRUE, exponentiate = TRUE) |>
  filter(term != "(Intercept)") |>
  filter(!str_detect(term, "ns\\(age")) |>  
  filter(!str_detect(term, "ns\\(pan_day")) |>
  mutate(sig = if_else(p.value < 0.05, "p<0.05", "ns")) |>
  select(term, OR = estimate, conf.low, conf.high, p.value, sig)

adj_or
```

После учёта нелинейности возраста через natural spline значимыми независимыми предикторами положительного теста оказались orderset (OR = 1.46, 95% CI: 1.20-1.79, p < 0.001); эффект возраста и дня пандемии интерпретируется через predicted probabilities ввиду нелинейной спецификации.

Проверяем, что оценка после поправки изменилась не более чем на 20%:
```{r}
comparison <- crude_or |>
  rename(OR_crude = OR, p_crude = p.value) |>
  inner_join(
    adj_or |> rename(OR_adj = OR, p_adj = p.value),
    by = "term"
  ) |>
  mutate(
    pct_change  = round(100 * (OR_adj - OR_crude) / OR_crude, 1),
    confounding = abs(pct_change) > 20
  ) |>
  select(term, OR_crude, OR_adj, pct_change, confounding)

comparison
```


## Forest plot

```{r fig-forest, fig.width=8, fig.height=5, fig.cap="Adjusted OR (95% CI). Линия OR=1-нет эффекта"}
adj_or |>
  mutate(
    term = case_when(
      term == "gendermale"           ~ "Gender: male",
      term == "drive_thrudrive_thru" ~ "Drive-thru",
      term == "ordersetorderset"     ~ "Orderset",
      TRUE ~ term
    )
  ) |>
  mutate(term = fct_reorder(term, OR)) |>
  ggplot(aes(OR, term, colour = sig)) +
  geom_vline(xintercept = 1, linetype = "dashed", colour = "grey50") +
  geom_point(size = 3) +
  geom_errorbarh(aes(xmin = conf.low, xmax = conf.high), height = 0.2) +
  scale_colour_manual(values = c("ns" = "grey60", "p<0.05" = "#d7301f"),
                      name = NULL) +
  scale_x_log10(limits = c(0.75, 2.5),
              breaks  = c(0.8, 0.9, 1.0, 1.25, 1.5, 2.0)) +
  labs(
    x = "Odds Ratio (log-шкала)",
    y = NULL,
    caption = "Пунктир-OR=1 (нет эффекта). Красный-p<0.05."
  ) +
  theme_minimal() +
  theme(legend.position = "top")
```
Forest plot наглядно показывает что из предикторов только orderset значимо ассоциирован с положительным тестом - его доверительный интервалы не пересекает линию OR=1. Orderset смещён вправо (OR=1.46) - протокол направления ассоциирован с более высокой позитивностью.


## Predicted probabilities

OR-относительный показатель. Чтобы перевести его на язык врача,
считаем **вероятность** P(positive) для конкретных пациентов:
6 возраста × 2 точки забора, остальное фиксируем на референсных уровнях
(`patient`, `outpatient`, `commercial`, `no_orderset`).

```{r profiles}
profiles <- expand_grid(
  age      = c(2, 10, 16, 25, 40, 70),
  orderset = factor(c("no_orderset", "orderset"),
                    levels = levels(df_logit$orderset))
) |>
  mutate(
    gender    = factor("female",  levels = levels(df_logit$gender)),
    drive_thru = factor("clinic", levels = levels(df_logit$drive_thru)),
    pan_day   = median(df_logit$pan_day)
  )

prof_pred <- predict(m_logit, newdata = profiles, type = "link", se.fit = TRUE)

profiles |>
  mutate(
    p_hat = round(plogis(prof_pred$fit), 4),
    lo    = round(plogis(prof_pred$fit - 1.96 * prof_pred$se.fit), 4),
    hi    = round(plogis(prof_pred$fit + 1.96 * prof_pred$se.fit), 4)
  ) |>
  select(age, orderset, p_hat, lo, hi)
```
```{r}
profiles_panday <- expand_grid(
  pan_day  = c(10, 30, 50, 70, 90, 107),
  orderset = factor(c("no_orderset", "orderset"),
                    levels = levels(df_logit$orderset))
) |>
  mutate(
    age        = median(df_logit$age),
    gender     = factor("female",  levels = levels(df_logit$gender)),
    drive_thru = factor("clinic",  levels = levels(df_logit$drive_thru))
  )

prof_pred2 <- predict(m_logit, newdata = profiles_panday, type = "link", se.fit = TRUE)

profiles_panday |>
  mutate(
    p_hat = round(plogis(prof_pred2$fit), 4),
    lo    = round(plogis(prof_pred2$fit - 1.96 * prof_pred2$se.fit), 4),
    hi    = round(plogis(prof_pred2$fit + 1.96 * prof_pred2$se.fit), 4)
  ) |>
  select(pan_day, orderset, p_hat, lo, hi)
```
Вероятность положительного теста варьируется от 2.6% у ребёнка 2 лет без протокола до 11.6% у пожилого пациента 70 лет с протоколом, при этом связь нелинейная: вероятность позитивного теста растёт от 2.6% у ребёнка 2 лет (без протокола) до 10.6% у подростка 16 лет (с протоколом), затем незначительно снижается у взрослых старшего возраста; по дням пандемии наблюдается нелинейный паттерн с пиком в середине периода (~50-й день, 6.8–9.7%) и снижением к концу, что отражает расширение показаний к тестированию со временем.

# Проверка качества модели


```{r fig.width=5, fig.height=5}
# ROC-AUC 
roc_obj <- roc(df_logit$positive, fitted(m_logit))

cat("AUC:", round(auc(roc_obj), 3), "\n")

# График ROC
ggroc(roc_obj, colour = "#d7301f", size = 1) +
  geom_abline(slope = 1, intercept = 1, linetype = "dashed", colour = "grey50") +
  annotate("text", x = 0.3, y = 0.2,
           label = sprintf("AUC = %.3f", auc(roc_obj)),
           size = 5) +
  labs(x = "Specificity", y = "Sensitivity",
       title = "ROC curve") +
  theme_minimal()
```

AUC улучшился с 0.611 до 0.625 после введения нелинейной спецификации возраста и дня пандемии, однако остаётся умеренно низким. Это ожидаемо - в данных отсутствуют ключевые предикторы позитивности: симптомы, эпидемиологический анамнез, показания к тестированию.


```{r fig.width=5, fig.height=5}
cal_data <- df_logit |>
  mutate(
    pred   = fitted(m_logit),
    decile = ntile(pred, 10)
  ) |>
  group_by(decile) |>
  summarise(
    mean_pred     = mean(pred),
    mean_observed = mean(positive),
    n             = n()
  )

ggplot(cal_data, aes(x = mean_pred, y = mean_observed)) +
  geom_abline(slope = 1, intercept = 0,
              linetype = "dashed", colour = "grey50") +
  geom_point(aes(size = n), colour = "#d7301f") +
  geom_line(colour = "#d7301f", alpha = 0.5) +
  scale_size_continuous(range = c(2, 6), guide = "none") +
  scale_x_continuous(labels = scales::percent) +
  scale_y_continuous(labels = scales::percent) +
  labs(x = "Предсказанная вероятность",
       y = "Наблюдаемая доля позитивных",
       title = "Calibration plot",
       caption = "Пунктир-идеальная калибровка. Размер точки-N в группе.") +
  theme_minimal()
```

Calibration plot демонстрирует слабую калибровку-предсказанные вероятности сосредоточены в узком диапазоне (3-10%) и нестабильно соответствуют наблюдаемым значениям, что согласуется с низким AUC=0.625 и подтверждает что модель не предназначена для индивидуального предсказания риска.


# Анализ чувствительности

```{r}
# Основная модель 
# m_logit: 30-day filter, без demo_group, без patient_class, без payor_group
key_terms <- c("ordersetorderset")
# Sensitivity 1: только первый тест
df_sens1 <- raw |>
  filter(result %in% c("positive", "negative"),
         demo_group != "unidentified",
         age <= 110) |>
  arrange(subject_id, pan_day) |>
  distinct(subject_id, .keep_all = TRUE) |>  # первый тест
  mutate(
    positive   = as.integer(result == "positive"),
    gender     = factor(gender,       levels = c("female", "male")),
    drive_thru = factor(drive_thru_ind, levels = c(0,1),
                        labels = c("clinic","drive_thru")),
    orderset   = factor(orderset,     levels = c(0,1),
                        labels = c("no_orderset","orderset")),
    drive_thru = fct_relevel(drive_thru, "clinic"),
    orderset   = fct_relevel(orderset,   "no_orderset")
  )

m_sens1 <- glm(
  positive ~ ns(age, df=4) + gender + drive_thru + orderset + ns(pan_day, df=3),
  data = df_sens1, family = binomial()
)

# Sensitivity 2: добавляем demo_group
m_sens2 <- glm(
  positive ~ ns(age, df=4) + gender + drive_thru + orderset + ns(pan_day, df=3) + demo_group,
  data = df_logit, family = binomial()
)

# Sensitivity 3: только строки где patient_class не missing 
df_sens3 <- df_logit |>
  filter(patient_class != "patient_class_missing") |>
  mutate(patient_class = fct_relevel(
    fct_drop(patient_class), "outpatient")
  )

m_sens3 <- glm(
  positive ~ ns(age, df=4) + gender + drive_thru + orderset + ns(pan_day, df=3) + patient_class,
  data = df_sens3, family = binomial()
)

# Sensitivity 4: + payor_group 
df_sens4 <- df_logit |>
  filter(payor_group != "payor_group_missing") |>
  mutate(payor_group = fct_relevel(
    fct_drop(payor_group), "commercial")
  )

m_sens4 <- glm(
  positive ~ ns(age, df=4) + gender + drive_thru + orderset + ns(pan_day, df=3) + payor_group,
  data = df_sens4, family = binomial()
)

# Общее сравнение 
bind_rows(
  broom::tidy(m_logit, exponentiate = TRUE, conf.int = TRUE) |> mutate(model = "Основная"),
  broom::tidy(m_sens1, exponentiate = TRUE, conf.int = TRUE) |> mutate(model = "Sens1: первый тест"),
  broom::tidy(m_sens2, exponentiate = TRUE, conf.int = TRUE) |> mutate(model = "Sens2: + demo_group"),
  broom::tidy(m_sens3, exponentiate = TRUE, conf.int = TRUE) |> mutate(model = "Sens3: + patient_class"),
  broom::tidy(m_sens4, exponentiate = TRUE, conf.int = TRUE) |> mutate(model = "Sens4: + payor_group")
) |>
  filter(term %in% key_terms) |>
  mutate(across(c(estimate, conf.low, conf.high), ~ round(.x, 3))) |>
  select(model, term, OR = estimate, conf.low, conf.high, p.value)
```
orderset остаётся значимым во всех пяти моделях — OR варьирует от 1.27 до 1.66, все p < 0.05.


# Интерпретация результатов

Два предиктора оказались независимо значимы в adjusted модели.

**Возраст:** входит в модель через natural spline — линейный OR неприменим. Predicted probabilities показывают нелинейную связь: вероятность позитивного 
теста растёт от 2.6% у ребёнка 2 лет до 10.6% у подростка 16 лет, затем незначительно снижается у взрослых старшего возраста (до 8-11% в зависимости от наличия протокола).

**День пандемии:** также входит через spline - нелинейная связь с пиком позитивности в середине периода (~50-й день, 6.8–9.7%) и снижением к концу, 
что отражает расширение показаний к тестированию со временем.

**Orderset (стандартный протокол):** единственный предиктор с интерпретируемым OR = 1.46 (95% CI: 1.20–1.79, p < 0.001) — при наличии стандартизованного протокола направления шанс положительного теста выше в 1.5 раза при контроле возраста, пола, типа забора и дня пандемии. Важно: orderset скорее всего является маркером типа пациента - протокол направления применялся для определённых категорий пациентов с более высоким априорным риском, поэтому причинная интерпретация невозможна.

---

# Ограничения

* **Наблюдательный дизайн** - все ассоциации описательные, причинные выводы невозможны. `Orderset` может быть маркером типа пациента, а не причиной позитивности.
* **Одноцентровое исследование** - CHOP это детский госпиталь с особым составом пациентов; результаты могут не переноситься на другие учреждения.
* **~46% пропусков** в `patient_class` и `payor_group` - эти переменные исключены из основной модели; их эффекты не оценены.
* **Отсутствуют ключевые клинические предикторы** - симптомы, контакты с больными, показания к тестированию. Именно поэтому AUC = 0.61: модель описывает логистику тестирования, а не биологию заболевания.
* **Повторные измерения** - 14% пациентов тестировались более одного раза. Порог независимости 30 дней выбран на основании медианной продолжительности ПЦР-позитивности, но остаётся условным допущением.
* **Период наблюдения** - данные относятся к первой волне 2020 года; паттерны тестирования и позитивности могли существенно измениться в последующих волнах.
* **Взаимодействия переменных** - не тестировались — предикторы в модели отражают логистику тестирования (тип забора, протокол направления), а не клинические характеристики пациента.

---

# Вывод


Среди доступных предикторов orderset (OR = 1.46, 95% CI: 1.20–1.79) остаётся единственным предиктором с интерпретируемым OR; возраст и день пандемии значимо ассоциированы с исходом нелинейно и интерпретируются через predicted probabilities - абсолютная вероятность позитивного теста варьируется от 2.6% до 11.6% в зависимости от возраста и наличия протокола. Наблюдательный дизайн не позволяет делать причинные выводы, а модель описывает логистику тестирования, но не предназначена для индивидуального предсказания риска (AUC = 0.625).

